臺灣高等法院民事判決　　　　　　　　 93年度再易字第162號
再審原告　　乙○○
訴訟代理人　羅子武律師
再審被告　　甲○○
訴訟代理人　李淑寶律師
上列當事人間，因損害賠償事件，再審原告對於中華民國93年 9
月 3日本院92年度附民字第42號確定判決，提起再審之訴，經本
院於94年 7月26日言詞辯論終結，判決如下：
    主  文
中華民民國93年9月3日本院92年度附民字第42號確定判決，關於
命再審原告應給付再審被告新臺幣伍拾萬元部分廢棄。
廢棄部分，再審被告之訴駁回。
再審之訴及再審前之訴訟費用，由再審被告負擔。
    事實及理由
一、再審原告起訴主張：再審被告於再審原告所涉妨害婚姻案件
    之第二審刑事訴訟程序中，提起刑事附帶民事訴訟，請求再
    審原告賠償新臺幣(以下同)100 萬元，經本院於93年9月3日
    以92年度附民字第42號刑事附帶民事訴訟判決 (以下稱原確
    定判決 )，命再審原告應給付再審被告50萬元，業經確定在
    案；惟查本院原確定判決有下列「適用法規顯有錯誤」、「
    判決理由與主文顯有矛盾」等再審事由：
(一)再審原告所涉妨害婚姻 (妨害家庭)案件，91年8月21日臺灣
    士林地方法院(以下稱士林地院)以91年度簡字第1064號受理
    ，同月27日再審被告即於刑事訴訟程序中附帶提起起民事訴
    訟，12月27日始將繕本送達再審原告，士林地院刑事庭裁定
    移送民事庭，以92年度訴字第157號受理，並定92年3月 3日
    下午3時為言詞辯論期日，92年2月26日再審原告即具狀 (收
    狀1722)答辯，以再審被告之損害賠償請求權，已逾2年未行
    使，罹於時效而消滅為抗辯；同日稍後再審被告亦具狀 (收
    狀1724 )撤回起訴，原確定判決不查，為再審原告敗訴判決
    ，有「適用法規顯有錯誤」之事由。
(二)再審原告於93年7月22日收受本院定於93年8月13上午10時30
    分之審判程序傳票乙件，再審原告依審判程序期日到場辯論
    ，本院旋即言詞辯論終結，並定93年9月3日上午10時宣判；
    93年9月4日再審原告始接獲本院送達刑事附帶民事起訴狀繕
    本，本院顯未依民事訴訟法第265條第1項、第266條第4項之
    規定，於言詞辯論期日前就再審被告記載其攻擊、防禦方法
    之書狀，送達再審原告，嚴重影響再審原告之抗辯權。
(三)原確定判決關於事實欄再審被告方面之陳述，有「被告 (即
    再審原告 )侵權行為之事實，引用刑事判決書所載被告之犯
    罪事實(如附件)之記載」、及理由欄有「原告(即再審被告)
    主張被告犯有與有配偶之人相姦罪業經本院刑事判決 (如附
    件 )認定在案．．．」之記載，惟原確定判決送達再審原告
    ，並無原確定判決上所載之「如附件」一併送達再審原告，
    原確定判決顯未依民事訴訟法第226條第1項、第2項、第3項
    之規定，記載再審被告聲明為正當之攻擊防禦方法要領及其
    意見，原確定判決書製作違法，有「判決理由與主文顯有矛
    盾」之事由。
(四)再審原告於93年 8月13日審判程序期日，所為言詞辯論曾以
    「引用刑事資料」為抗辯，而刑事資料中有 (1)再審被告所
    提出之刑事告訴狀，依其刑事告訴狀所載內容，再審被告已
    於89年5月29日即已知悉其損害及賠償義務人。(2)依再審原
    告92年4月14日所提刑事聲請調查證據 (二)狀所載內容，再
    審原告以再審被告早於88年間已知再審原告與其夫之通姦行
    為，為再審被告所縱容、宥恕，且已逾 6個月告訴期間等語
    為答辯，顯有以時效為抗辯，即使所為抗辯有不明確，審判
    長亦應依民事訴訟法第 199條之1第2項之規定行使闡明權，
    使之明確，原確定判決審判長未行使闡明權，而未適用民法
    第 197條時效消滅之規定，為再審原告敗訴判決，有「適用
    法規顯有錯誤」之事由。為此，求為廢棄原確定判決，並駁
    回再審被告之訴之判決。
二、再審被告則以：再審原告提起本件再審之訴，無非以原確定
    判決有違法、及有再審事由情事為其論據；惟查：
(一)原確定判決係再審被告於再審原告所涉妨害婚姻案件中，提
    起附帶民事訴訟，本院刑事庭依刑事訴訟法第 496條前段、
    第 501條之規定，於審理刑事訴訟後審理、同時判決，應準
    用刑事訴訟法之規定，原確定判決無違法情事。
(二)再審原告提起本件再審之訴，於其書狀僅泛言有何條款之再
    審事由，無具體情事之指摘，難謂其書狀已合法表明再審事
    由，其提起再審之訴不合法，毋庸命補正應逕以判決駁回。
(三)原確定判決之送達，雖未檢附原確定之附件，再審原告自得
    聲請補發，且原確定判決之附件，即為同時判決之刑事判決
    ，而刑事判決已依法送達再審原告，其持以為再審事由，於
    法無據。
(四)再審原告於其所涉妨害婚姻案件中，所提出之刑事訴訟資料
    ，並無消滅時效之抗辯意旨，審判長非得任意行闡明權。
(五)綜上所述，再審原告提起本件再審之訴，顯無再審事由，應
    予駁回等語，資為抗辯。
三、再審原告主張再審被告於再審原告所涉妨害婚姻案件之第二
    審刑事訴訟程序中，提起刑事附帶民事訴訟，請求再審原告
    賠償100萬元，經本院於93年9月3日以92年度附民字第42 號
    刑事附帶民事訴訟判決，命再審原告應給付再審被告50萬元
    ，業經確定在案等事實，為再審被告所不爭執，且有本院92
    年度附民字第42號妨害婚姻卷足稽，再審原告主張之上開事
    實，應堪信為真實。
四、按：提起附帶民事訴訟之訴狀及各當事人準備訴訟之書狀，
    應按他造人數提出繕本，由法院送達於他造。刑事訴訟法第
    493條定有明文。本件再審原告所涉妨害婚姻案件，91年8月
    21日士林地院以91年度簡字第1064號受理，同月27日再審被
    告即於刑事訴訟程序中附帶提起起民事訴訟，12月27日始將
    繕本送達再審原告，士林地院刑事庭裁定移送民事庭，以92
    年度訴字第157號受理，並定92年3月3日下午3時為言詞辯論
    期日，再審被告於92年 1月30日收受言詞辯論期日通知書，
    再審原告於同年2月7日收受；本院刑事庭於92年 1月22日受
    理再審原告所涉妨害婚姻案件之上訴，兩造均於同月28日收
    受本院刑事庭所定92年 2月17日之調查傳票，並接受訊問；
    再審被告即於同年2月25日再具狀向本院提起附帶民事訴訟
    ，並未向再審原告送達起訴狀繕本 (遲至判決後之93年9月4
    日始為送達)，再審原告仍於92年2月26日向士林地院具狀 (
    收狀1722)答辯，以再審被告之損害賠償請求權，已逾2年未
    行使，罹於時效而消滅為抗辯；同日稍後再審被告亦具狀 (
    收狀1724)向士林地院撤回起訴，兩造之答辯狀、撤回狀均
    未送達對造；本院亦遲至本件言詞辯論終結、判決後之93年
    9月4日，始將再審被告提起附帶民事訴訟之訴狀，送達再審
    原告等事實，有士林地院92年度易字第601號(含92年度簡字
    第1064號)、92年度訴字第157號、91年度附民 102號、本院
    92年度上易字第235號、92年度附民字第42號等案 (事)件卷
    足憑。本院未將再審被告提起附帶民事訴訟之訴狀，依刑事
    訴訟法第 493條之規定，送達再審原告，顯有消極不適用刑
    事訴訟法第 493條規定之情事，至為明確。
五、按：被告如主張有消滅或妨礙原告請求之事由，究為防禦方
    法或提起反訴有疑義時，審判長應闡明之。民事訴訟法第19
    9條之1第2項定有明文。經查再審原告於93年8月13日審判期
    日，就本院92年度附民字第42號妨害婚姻刑事附帶民事訴訟
    事件，為言詞辯論時，依言詞辯論筆錄之記載，再審原告之
    答辯理由為：「引用起訴狀、刑事判決書所載。」、「引用
    刑事資料答辯」等語；惟查再審原告於本件刑事附帶民事訴
    訟事件，未曾提出「起訴狀」，如何引用；「刑事判決書所
    載」，應係指士林地院所為本件之刑事判決而言，依士林地
    院刑事判決書，對於再審原告部分之答辯，亦僅記載：「訊
    據被告否認有妨害家庭犯行，辯稱不知謝霖芬為有配偶之人
    ，且與謝霖芬為性行為之次數亦與聲請簡易判決處刑書所載
    不符等語。」而已，原確定判決於事實欄對於再審原告之陳
    述僅簡略記載「原告請求無理由」，理由欄對於再審原告之
    防禦方法，略而未予論述。本院查再審原告於其妨害婚姻案
    件中，所提出之刑事聲請調查證據 (二)狀之刑事資料(本院
    92年度上易字第235號卷第107頁 )，有「．．．二、錄音帶
    內容得以證明告訴人早已於88年間即已知悉謝霖芬與被告間
    之通姦行為，故應已逾六個月刑事告訴期間之事實：．．
    ．」等語之答辯，對於再審被告之告訴期間，業已提出答辯
    ，參酌最高法院29年度附字第160號「民事訴訟法第255條關
    於訴之追加之限制，於擴張應受判決事項之聲明無礙，同法
    第256條第2款著有明文，此項規定，於附帶民事訴訟，雖不
    在刑事訴訟法第 495條所載應行準用之列，要屬民事訴訟程
    序上之當然法理，法院審理附帶民事訴訟，自非不可予以援
    用。」之判例意旨，本院刑事庭於審理本件附帶民事訴訟，
    非不可援用民事訴訟法第 199條之1第2項之規定，行使闡明
    權，使其為明確之陳述、抗辯。從而，本院再參酌再審原告
    於與本件為同一事件之士林地院92年度訴字第 157號損害賠
    償事件，已就再審被告之損害賠償請求權，為已逾 2年未行
    使，而罹於時效而消滅之抗辯，應認其於本件附帶民事訴訟
    事件，亦同有為時效之抗辯。
六、查：因侵權行為所生之損害賠償請求權，自請求權人知有損
    害及賠償義務人時起，二年間不行使而消滅。民法第 197條
    第1項前段定有明文。本件再審被告已於89年5月29日已知有
    損害及賠償義務人，遲至92年 2月25日始提起本件附帶民事
    訴訟，其損害賠償請求權，顯已逾 2年不行使之事實，為再
    審被告所不爭執，依民法第197條第1項前段規定，其請求權
    業已消滅，原確定判決未予適用，顯有消極不適用法規。
七、綜上所述，再審原告依民事訴訟法第 496條第1項第1款之規
    定，提起本件再審之訴，於法尚非無據，應予准許；再審被
    告提起本件附帶民事訴訟，其損害賠償請求權，已罹於 2年
    時效而消滅，並經再審原告持以為抗辯，自應為其敗訴判決
    ；原確定判決為其勝訴判決之部分，自有未恰，再審之訴持
    以指摘原確定判決不當，為有理由，應由本院予以廢棄，更
    為判決如主文第2項所示。
據上論結，本件再審之訴為有理由，爰判決如主文。
中　　華　　民　　國　　94　　年　　 8　　月　 　2　　日
                  民事第五庭    審判長法　官  林丁寶
　　　　　　　　　　　      　　　　　法　官  高鳳仙
　　　　　　　　　　　      　　　　　法　官  陳博享
正本係照原本作成。
不得上訴。
中　　華　　民　　國　　94　　年　　8 　　月　　3 　　日
　　　　　　　　　　　　　　　　　　　書記官   鄭靜如
